臺灣臺中地方法院民事判決　　　　　　　 94年度重訴字第5號
原　　　告　經濟部水利署
法定代理人　丙○○
訴訟代理人　劉榮滄律師
被　　　告　通山砂石股份有限公司
兼上一人之
法定代理人　丁○○
被　　　告　戊○○
共　　　同
訴訟代理人　陳武璋律師
複代理人　　洪永叡律師
被　　　告　甲○○
兼上一人之
特別代理人　乙○○
上列當事人間請求交還土地等事件，本院於民國94年9月21日言
詞辯論終結，判決如下：
    主    文
被告通山砂石股份有限公司、丁○○、戊○○應將坐落台中縣霧
峰鄉○○段895地號土地內如附圖Ａ區所示面積9833.17平方公尺
及同地段915地號土地內如附圖Ｂ區所示面積3091.10平方公尺（
合計12,924.27平方公尺）其上之鐵皮屋等地上物拆除，並將該
土地返還原告；及自民國93年5月30日起至返還土地之日止，每
年給付原告按占用面積以該土地當期申報地價年息百分之五計算
之金額。
被告乙○○、甲○○應將坐落台中縣霧峰鄉○○段915地號土地
內如附圖Ｃ區所示面積9875.61平方公尺其上之涵洞等地上物拆
除，並將土地返還原告；及自民國93年5月30日起至返還土地之
日止，每年給付原告按占用面積以該土地當期申報地價年息百分
之五計算之金額。
被告通山砂石股份有限公司、丁○○、戊○○應給付原告新臺幣
貳佰參拾伍萬捌仟陸佰柒拾玖元，及自民國94年5月30日起至清
償日止按週年利率百分之五計算之利息。
被告乙○○、甲○○應給付原告新臺幣壹佰捌拾萬貳仟貳佰玖拾
玖元，及自民國94年5月30日起至清償日止按週年利率百分之五
計算之利息。
訴訟費用由被告通山砂石股份有限公司、丁○○、戊○○負擔百
分之五十七，餘由被告乙○○、甲○○負擔。
本判決第一、三項及命被告通山砂石股份有限公司、丁○○、戊○○負擔訴訟費用部分，於原告以新臺幣貳仟萬元為被告通山砂
石股份有限公司、丁○○、戊○○供擔保後，得假執行。但被告
通山砂石股份有限公司、丁○○、戊○○以新臺幣陸仟零伍拾萬
壹仟捌佰玖拾肆元為原告預供擔保，得免為假執行。
本判決第二、四項及命被告乙○○、甲○○負擔訴訟費用部分，
於原告以新臺幣壹仟伍佰萬元為被告乙○○、甲○○供擔保後，
得假執行。
    事實及理由
壹、程序事項：
  一、被告甲○○因腦中風及慢性阻塞性肺病變，意識不清並早
      已臥床多年，迄今仍無法行動，業據被告甲○○之子林志
      善具狀陳述明確，並表示並未向法院聲請宣告禁治產，且
      提出財團法人仁愛綜合醫院出具之診斷證明書為證。而按
      對於無訴訟能力人為訴訟行為，因其無法定代理人，或其
      法定代理人不能行代理權，恐致久延而受損害者，得聲請
      受訴法院之審判長選任特別代理人，民事訴訟法第五十一
      條第一項定有明文。被告甲○○意識不清並已臥床多年，
      顯無訴訟能力；其又未受禁治產宣告，並無監護人為其法
      定代理人，原告恐因久延而受損害，乃聲請本院選任特別
      代理人（見94年4月11日訊問筆錄），於法核無不合。而
      本院審酌被告乙○○為被告甲○○之弟，彼等二人於本件
      訴訟之利害關係一致，所為攻防方法相同，因而選任被告
      乙○○為被告甲○○之特別代理人。而被告乙○○於94年
      5月30日經本院選任為被告甲○○之特別代理人後，曾於
      94年6月22日、94年7月13日代理被告甲○○為訴訟行為，
      嗣後其以自顧不暇為由表示辭任特別代理人。但本院斟酌
      前述被告乙○○適宜為被告甲○○特別代理人之情事並無
      任何改變，其辭任特別代理人無非為圖延滯訴訟，故仍應
      由被告乙○○為被告甲○○之特別代理人。
  (二)又按訴狀送達後，原告不得將原訴變更或追加他訴，但有
      請求之基礎事實同一或不甚礙被告之防禦及訴訟之終結者
      ，不在此限，民事訴訟第二百五十五條第一項第二款、第
      七款定有明文。本件原告起訴時，僅請求被告等人拆除地
      上物並返還土地，嗣追加被告等人於無權占用土地期間應
      給付相當於租金之不當得利。而被告等人雖不同意原告之
      追加，但原告追加之訴，仍是以系爭土地遭被告等人無權
      占用為其基礎事實，且原告所提之攻擊方法，尚不甚礙被
      告之防禦及訴訟之終結，揆諸前揭規定，並本於紛爭解決
      一次性原則，應認原告追加之訴為合法。
  (三)再按國有財產撥給各地國家機關使用者，名義上雖仍為國
      有，實際上即為使用機關行使所有人之權利，故最高法院
      對於是類財產，向准由管領機關起訴，代國家主張所有權
      之權利（最高法院51年台上字第2680號判例參照）。系爭
      土地為中華民國所有，原告為管理機關，此有土地登記謄
      本在卷可憑，參酌上開說明，自得由原告起訴代國家主張
      所有權。
貳、兩造爭執要旨：
  一、原告主張：
    (一)坐落台中縣霧峰鄉○○段895地號（重測前：霧峰段北
        溝小段101-46地號）土地（以下稱895地號土地），地
        目：原；又同地段915地號（分割自101-38地號，重測
        前：霧峰段北溝小段101-55地號）土地（以下稱915地
        號土地），地目：原，均為中華民國所有，管理者為原
        告。而被告通山砂石股份有限公司（以下稱通山砂石公
        司）、丁○○、戊○○占有使用895地號土地之面積為
        9833.17平方公尺，範圍如台中縣大里地政事務所94年4
        月15日里地測字第0940004897號函檢送之土地複丈成果
        圖（以下稱附圖）Ａ所示，占有使用915地號土地之面
        積為3091.10平方公尺，範圍如附圖Ｂ所示；被告乙○○、甲○○占有使用915地號土地之面積為9875.61平方
        公尺，範圍如附圖Ｃ所示。
    (二)前開土地，被告通山砂石公司、丁○○及戊○○（以下
        稱被告丁○○等三人）明知非其所有，竟擅自占用，並
        長期在附圖所示Ａ區、Ｂ區之土地上建構鐵皮屋、雨棚
        、磚造房屋、中土坎、ＲＣ擋土牆、石砌駁坎、涵洞、
        磚牆、門、鐵絲網、鐵皮圍籬及堆置土石材料等，嚴重
        損及原告權益，屢經催告自行清除，均未獲置理。經查
        ：原告（前身為台灣省政府水利處）前於民國（下同）
        87年5月20日以八七水政字第Ｚ○○○○○○○○○號函向被告丁○○等三人表示：「前開土地業經台灣省政府以86年10
        月3日六八府建水字第101230號公告劃出河川區域外，
        並完成土地總登記，土地所有權人為台灣省，爰撤銷前
        同意暫准繼續使用函，自即日起停止繼續使用，並於文
        到二個月內無條件完成地上物拆遷。」嗣所屬機關台灣
        省水資源局復依上開函示，基於所有權行使，於88年5
        月4日以八八中水行字第7710號函促被告丁○○等三人
        完成地上物拆遷工作，無條件恢復原狀，被告丁○○等
        三人不服，提起訴願，經決定「訴願駁回」，遂提起行
        政訴訟，經台中高等行政法院89年度訴字第107號判決
        敗訴，旋上訴經最高行政法院91年度判字第1350號判決
        「上訴駁回」確定在案。至於被告乙○○、甲○○（以
        下稱被告乙○○等二人）擅自長期占用附圖所示Ｃ區土
        地，在其上建構涵洞、門、鐵絲網、鐵皮圍籠及鴿舍等
        地上物，並開挖土壤、傾倒垃圾覆土栽種果樹，不服原
        告（前台灣省政府水利處）所屬中區水資源局88年5月4
        日中水行字第7708號函通知乙○○、甲○○占用前開土
        地，妨礙中區水資源局對該土地所有權之行使，於文到
        二個月內無條件恢復原狀。被告乙○○等二人不服，提
        起訴願，經決定「訴願駁回」，提起再訴願，亦經行政
        院決定「再訴願駁回」，遂提行政訴訟，經台中高等法
        院89年度訴字第690號裁定「原告之訴駁回」，旋上訴
        經最高行政法院91年度裁字第484號裁定「抗告駁回」
        確定在案。前開土地迄今仍遭被告等人繼續占用，管理
        機關原告基於維護國有土地之管理與使用權利，曾催告
        被告等人將占用土地之地上物剷除，並交還土地。但被
        告等人仍置若罔聞，爰依民法第七百六十七條規定，本
        於所有權之行使，訴請排除被告等人之侵害，回復原狀
        將前開土地返還。又被告等人無法律上之原因占有使用
        前開土地而受有利益，爰依不當得利之法律關係，依前
        開土地申報地價年息百分之五計算年租，向被告等人請
        求訴狀送達被告（即94年5月30日）前五年相當租金之
        不當得利，及自訴狀送達後至被告等人拆除地上物返還
        土地之止日，按系爭土地當期申報地價年息百之五計算
        之不當得利。其計算式如下：
        1.被告丁○○等三人無權占用895地號土地9833.17平方
          公尺及915地號土地3091.10平方公尺，合計12924.27
          平方公尺，申報地價每平方公尺新臺幣（下同）730
          元（五年未變動），依申報地價年息百分之五計算：
          730 元×12924.2 7平方公尺×5%×5年=2,359,679元
          。
        2.被告乙○○等二人無權占用915地號土地9875.61平方
          公尺，申報地價每平方公尺730元，依申報地價年息
          百分之五計算：730元×9875.61平方公尺×5%×5年
          =1,802,299元。
    (三)被告丁○○等三人占用附圖所示Ａ區、Ｂ區土地之合法
        權源，係因台灣省水利處曾於67年7月17日以六七水政
        字第28817號函暫准被告丁○○等三人繼續使用前開土
        地之行政處分。台中縣政府嗣依上揭函示，於67年8月7
        日以六七府建水字第99937號函同意被告丁○○等三人
        人使用前開土地之行政處分。然原告於87年5月20日以
        八七水政字第Ｚ○○○○○○○○○號函撤銷前同意被告丁○○
        等三人暫准繼續使用系爭土地之許可，即停止被告繼續
        使用，並命其等完成地上物拆遷之行政處分。被告等人
        不服該撤銷許可之行政處分而提起訴願、行政訴訟，經
        行政法院判決被告丁○○等三人敗訴確定在案。故前同
        意被告丁○○等三人暫准繼續使用前開土地之許可，嗣
        後為行政處分撤銷在案，被告丁○○等三人已喪失合法
        占有前開土地之合法權源之事實，業經行政法院所確認
        。按最高法院91年度台上字第1616號判決意旨，普通法
        院之裁判即不得反於行政爭訟程序之確定裁判或決定所
        認定之事實。故被告丁○○等三人占有使用前開土地之
        公法上許可使用法律關係，既經行政法院敗訴之判決而
        告確定，則被告丁○○等三人占有使用前開土地之正當
        權源即失所附麗，其等為無權占有前開土地，至為確鑿
        。
    (四)原告雖於六十七年間已發函做成暫准被告丁○○等三人
        繼續使用前開土地之行政處分，但並非許可被告丁○○
        等三人永久使用，前開土地既已完成土地總登記，其屬
        河川公地並劃出河川區域，管理機關即原告自得依據88
        年11月9日廢止前之台灣省河川管理規則第三十四條第
        二項及88年6月公布實施之第三十四條之一第二項規定
        ，為撤銷許可使用之行政處分，此與法律不溯及既往原
        則有間。
    (五)台灣高等法院台中分院85年度重上字第99號判決雖認被
        告丁○○等三人占有之土地，其許可使用關係於台中縣
        政府准許繼續使用之行政處分依法變更、撤銷或廢止前
        ，係有合法占有使用前開土地之正當權源等情。然本件
        系爭河川公地之草湖溪屬台灣省次要河川，依87年3月
        23日修正發佈之台灣省河川管理規則第二條第一項第四
        款、第三條及第六條第一項等規定，省河川使用申請案
        件之受理、審核、許可及撤銷事項屬省管理機關台灣省
        政府水利處辦理。台灣省政府水利處已概括承受台中縣
        政府67年8月7日以六七府建水字第99927號函依據前台
        灣省水利局67年7月17日六七水政字第28817號函表示同
        意暫准繼續使用之處分，故管理機關自得依據台灣省河
        川管理規則撤銷前開授益處分。被告丁○○等三人就前
        開土地繼續使用之行政處分既經撤銷，其等占有使用前
        開土地確無正當權源，原告自得本於所有權之行使，訴
        請被告丁○○等三人排除侵害，恢復原狀將土地返還。
    (六)並聲明：
        1.被告丁○○等三人應將895地號土地內如附圖Ａ區所
          示9833.17平方公尺及同915號地號土地內如附圖Ｂ區
          所示面積3091.10平方公尺，合計12924.27平方公尺
          返還原告，並將土地上之鐵皮屋、雨棚、磚造房屋、
          中土坎、ＲＣ擋土牆、石砌駁坎、涵洞、磚牆、門、
          鐵絲網、鐵皮圍籬及土石材料等地上物剷除。
        2.被告乙○○等二人應將915地號土地內如附圖Ｃ區所
          示9875.61平方公尺返還原告，並將土地上之涵洞、
          門、鐵絲網、鐵皮圍籬、鵨舍等地上物剷除。
        3.被告丁○○等三人應給付原告2,359,679元元，及自
          訴狀繕本送達被告之日（即94年5月30日）起至清償
          日止按週年利率百分之五計算之利息。
        4.被告乙○○等二人應給付原告1,802,299元，及自訴
          狀繕本送達被告之日（即94年5月30日）起至清償日
          止按週年利率百分之五計算之利息。
        5.被告等人應自訴狀繕本送達之日起至返還土地之日止
          ，每年給付原告按上開土地當期申報地價年息百分之
          五計算之不當得利。
        6.願供擔保，請准宣告假執行。
  二、被告抗辯：
    (一)被告通山砂石公司、丁○○、戊○○部分：
        1.被告丁○○自四十七年間進入台中縣霧峰鄉○○段北
          溝小段104-42、104-45、104-46、101-28地號土地開
          墾，附圖所示Ａ區、Ｂ區土地當時為未經登記之沙洲
          淤地，被告丁○○投下鉅資墾耕、撿除石礫、填土整
          地及改良土地。因被告丁○○之長期開墾，前開土地
          已有具體之地貌，台中縣政府遂於五十九年間主動同
          意被告使用前開土地，並向被告收取使用費，於六十
          一年以後發給土地使用許可書，被告乃於前開土地設
          立砂石廠，經台灣省建設廳同意設立通山砂石公司、
          昭第企業股份有限公司，而台中縣政府亦於62年8月3
          0日以府孟建水字第85666號函同意被告丁○○設置砂
          石場及設置砂石機械。前開土地於六十七年間奉准登
          記為台中縣所有，原告雖認凡依河川管理規則許可使
          用者，應於完成登記後終止許可，改依財產管理有關
          規定辦理新案，並藉口擬將前開土地作為機械工程隊
          用地，本擬收回，但於67年7月17日以六七水政字第
          28817號函以上開機械工程隊隊址用地依實際需要縮
          短為6.5公頃左右，在此預定用範圍已許可使用者，
          其同意暫准繼續使用。豈料原告竟昧於上開事實，於
          84年12月26日以被告丁○○無權占有為由，以所有物
          返還請求權向本院起訴，嗣後被告提出上訴，原告以
          機械工程隊用地已確定減少為6.5公頃，為統籌規劃
          興建辦公廳舍及公共設施使用為由，於86年5月10 日
          以德律函八六字第5011號函片面終止借貸關係。經台
          灣高等法院台中分院85年度重上字第99號民事判決以
          原告既已同意同段104-42地號土地由被告丁○○繼續
          使用，故被告丁○○有權占有，而判決原告敗訴，同
          時又認定原告於86年5月10日發函通知被告丁○○等
          三人終止借貸關係，不能認為撤銷公法上之許可使用
          關係或撤銷廢止台中縣政府准許繼續使用之行政處分
          ，原告未上訴而確定。今原告就已確定判決之法律關
          係重行起訴，自有違民事訴訟法第二百四十九條第一
          項第七款之規定，應裁定駁回。
        2.河川管理規則第三十四條之一規定，係於八十八年六
          月始公布實施，而原告早於六十七年已暫准繼續使用
          前開土地，依法律不溯及既往原則，以新公布之命令
          而撤銷被告丁○○等三人之使用許可，自屬依法無據
          。原告引用新修正之命令而認撤銷許可有效，顯有違
          背法規之處。
        3.再者，經被告丁○○等三人多次申請，原告及台中縣
          政府才同意暫准被告丁○○等三人繼續使用前開土地
          。且細查，原告同意被告丁○○等三人繼續使用前開
          土地之二個重要原因，其一即前開土地原已經撤銷許
          可，而後原告認為不妥，始又同意被告丁○○等三人
          繼續使用。另一是前開土地於原告同意前，已非屬河
          川公地，並登記為國有。故原告於同意前已考量上揭
          原因，而其竟再以之撤銷前開土地之使用許可，顯屬
          無據。另原告就同段第104-42地號土地以同屬本案原
          因即非屬河川公地，並經登記為台灣省所有所由，撤
          銷使用許可為由，提起返還土地訴訟，業經台灣高等
          法院台中分院以85年度重上字第99號判決認無理由而
          予駁回。
        4.前開土地既非城市土地，又地處偏僻，即無原告主張
          依土地法第九十七條之租金價值，不應適用土地法第
          九十七條、第一百零五條，應該以被告戊○○當時所
          繳納的土地使用費即620平方公尺使用費為地瓜60公
          斤來計算。又被告丁○○等三人因原告機關就前開土
          地准許繼續使用，而經營砂石廠，購買機具，經營數
          十年，但原告機關於系爭隔鄰土地敗訴後，竟針對本
          個案於87年3月23日修正河川管理規則，新增第三十
          四條之一，並於87年5月20日依據新增條款撤銷前開
          土地之使用許可，同時又未訂合法補救措施、過渡期
          間之條款，所為新修增訂命令有違大法官會議釋字第
          525號解釋，自有違憲之虞。又被告所花機器設備已
          超過原告所主張之不當得利金額，依釋字第525號解
          釋，被告丁○○等三人主張就原告撤銷前開土地之使
          用許可而生信賴利益之損害，被告丁○○等三人主張
          與原告所稱之不當得利相互抵銷。
    (二)被告乙○○、甲○○部分：
        1.行政院規定原為省單位歸中央時，非計劃使用土地全
          部移轉國有財產局，前開土地已編為住宅及道路用地
          ，已非經濟部水利署計劃內土地，應將前開土地歸還
          國有財產局，以利被告乙○○等二人向國有財產局承
          租。
        2.被告乙○○等二人自民國四十多年即在附圖所示Ｃ區
          土地上開墾，政府要收回，請求原告應補貼被告林錦
          榮等二人就該土地之開墾費用12,000,000元，並主張
          與原告請求之不當得利相抵銷。
    (三)並均聲明：原告之訴及假執行之聲請均駁回。被告丁○○等三人另聲明：如受不利判決，願供擔保請准宣告免
        為假執行。
參、法官使兩造整理並協議簡化爭點如下：
  一、不爭執事項：（本院採為判決之基礎）
    (一)台中縣霧峰鄉○○段895地號（重測前為霧峰段北溝小
        段101-46地號）及錦州段915地號（重測前為霧峰段北
        溝小段101-55地號）土地為中華民國所有，管理者為原
        告經濟部水利署。上開二筆土地93年1月當期申報地價
        為每平方公尺730元。
    (二)被告丁○○等三人占有使用895地號土地之面積為9833.
        17平方公尺，範圍如台中縣大里地政事務所94年4月15
        日里地測字第0940004897號函檢送之土地複丈成果圖（
        經本判決引用為附件，即本判決所稱之附圖）Ａ所示，
        占有使用915地號土地之面積為3091.10平方公尺，範圍
        如附圖Ｂ所示；被告乙○○等二人占有使用915地號土
        地之面積為9875.61平方公尺，範圍如附圖Ｃ所示。
  二、爭執之事項：
    (一)被告占有使用前開土地，是否有正當權源？
      1.原告主張：無。依據：被告丁○○等三人部分：經濟部
        水利署（前台灣省政府水利處）87年5月20日水政字第
        Ｚ○○○○○○○○○號函、高等行政法院89年度訴字第107號判
        決、最高行法法院91年度判字第1350號判決。被告乙○○等二人部分：經濟部水利署（前台灣省政府水利處）
        所屬中區水資源局88年5月4日中水行字第7708號函、經
        濟部89年1月7日經 (89)訴字第890 85192號訴願決定書
        、行政院台89訴字第23069號決定書。
      2.被告丁○○等三人部分：主張有權占有。依據：臺灣省
        水利局67年7月17日六七水政字第23817號函、67年8月7
        日六七府建水字第99927號函、台灣高等法院台中分院
        85年度重上字第99號判決、大法官釋字第525號解釋，
        臺灣省水利局允許被告等人使用前開土地，性質上等同
        於使用借貸契約，使用借貸的目的尚未完成。原告要終
        止或撤銷使用許可，還是要用河川管理規則之規定來處
        理。
      3.被告乙○○等二人部分：主張有權占有。依據：自民國
        四十多年即在該土地上開墾，政府要收回應該補償損失
        。
    (二)原告主張以前開土地之當期申報地價年息百分之五計算
        不當得利有無理由？
      1.原告主張財政部國有財產局87年11月24日台財產局管字
        第87026724號函，請求依申報地價年息百分之五計算不
        當得利。
      2.被告通山砂石公司、丁○○、戊○○主張依據大法官釋
        字第525號解釋，被告受有信賴利益之損害，主張與原
        告之不當得利債權相抵銷，且前開土地並非城市土地，
        不應適用土地法第九十七條、第一百零五條，應該以被
        告當時所繳納之土地使用費即620平方公尺使用費為地
        瓜60公斤來計算。
      3.被告乙○○陳述與被告丁○○等三人之陳述相同。
肆、得心證之理由：
  一、被告占有使用前開土地，是否有正當權源？
    (一)原告主張其前身台灣省政府水利處於87年5月20日以八
        七水政字第Ｚ○○○○○○○○○號函撤銷台灣省水利局六十七年
        水政字第28817號函之同意暫准繼續使用，被告丁○○
        等三人不服該函所為之處分而提起訴願，經經濟部訴願
        決定「訴願駁回」，遂提起行政訴訟，經台中高等行政
        法院89年度訴字第107號判決敗訴，旋上訴經最高行政
        法院91年度判字第1350號判決「上訴駁回」確定在案之
        事實，有其提出之台灣省政府水利處八七水政字第Ｚ○○○○○○○○○號函、經濟部經（八九）訴字第89087296 號訴
        願決定書、台中高等行政法院89年度訴字第107號判決
        及最高行政法院91年度判字第1350號判決在卷可參。而
        其中最高行政法院91年度判字第1350號判決記載：「本
        件系爭土地核屬六十二年至六十八年霧峰鄉○○段北溝
        小段一０一－二號附近草湖溪省河川公地，僅上訴人戊○○向台中縣政府申請許可種植地瓜，並繳納使用費至
        六十六年第二期屆滿，且經該府六十七年一月十七日六
        七府建水字第一七一九二七號函知『自六十七年一期起
        停止使用』在案。至於上訴人通山砂石股份有限公司、
        丁○○均未經申請許可使用之違法占用者，卻於六十七
        年六月二十六日向台中縣政府提出申請繼續同意使用，
        台中縣政府疏失未詳查即以六十七年八月七日六七府建
        水字第九九九二七號函復同意暫准使用，致渠等誤解有
        權使用系爭土地。渠等既未依河川管理規則申請許可有
        案之使用者，應無權依河川管理規則申請繼續使用，縱
        經管理機關疏失同意『暫准繼續使用』，因無原核准使
        用許可之行政處分，尚無嗣後另准繼續使用之行政處分
        將原撤銷許可處分廢止而回復其效力可言。另『暫准繼
        續使用』並非准予永久使用，系爭土地既已完成土地總
        登記，改依省有財產規則辦理，上訴人戊○○並未再提
        出申請，且繼續占有情形下，台中縣政府於七十一年六
        月七日以七一府建字第六二五六七號函撤銷使用許可，
        其使用關係亦告終止。末查台灣高等法院台中分院八十
        五年度重上字第九九號判決係認系爭上訴人丁○○占有
        之土地，其許可使用關係於台中縣政府前述准許繼續使
        用之行政處分將原撤銷許可處分廢止後，已告回復，上
        訴人丁○○於上述許可使用關係再經撤銷許可或上述台
        中縣政府准許繼續使用之行政處分依法變更、撤銷或廢
        止前，對於其占有使用之系爭土地即仍具有得對抗被上
        訴人之正當權源。非謂上述台中縣政府准許繼續使用之
        行政處分不得依法變更、撤銷或廢止，況民事確定判決
        並無當然拘束行政訴訟之效力。而本件系爭河川公地之
        草湖溪屬台灣省次要河川，依新修正（八十七年三月二
        十三日發佈）台灣省河川管理規則第二條第一項第四款
        、第三條及第六條第一項等規定，省河川使用申請案件
        之受理、審核、許可及撤銷事項屬省管理機關台灣省政
        府水利處辦理。因而前台灣省政府水利處已概括承受台
        中縣政府六十七年八月七日以六七府建水字第九九九二
        七號函依據前台灣省水利局六十七年七月十七日六七水
        政字第二八八一七號函表示同意『暫准繼續使用』之處
        分，自得依法撤銷之。」等語（參見該判決第17、18頁
        ) ，已詳為闡明並無可供被告丁○○等三人主張占用使
        用系爭土地之行政處分存在。
    (二)又原告主張被告乙○○等二人不服其前身台灣省政府水
        利處所屬中區水資源局88年5月4日八八中水行字第7708
        號函而提起訴願，經經濟部決定「訴願駁回」，提起再
        訴願，亦經行政院決定「再訴願駁回」，遂提行政訴訟
        ，經台中高等法院89年度訴字第690號裁定「原告之訴
        駁回」，旋上訴經最高行政法院91年度裁字第484號裁
        定「抗告駁回」確定在案之事實，有其提出之台灣省中
        區水資源局88年5月4日八八中水行字第7708號函、經濟
        部經（八九）訴字第89085192號訴願決定書、行政院89
        年8月3日台89訴字第23069號再訴願決定書、台中高等
        行政法院89年度訴字第690號裁定及最高行政法院91年
        度裁字第484號裁定在卷足憑。而依經濟部經（八九）
        訴字第89085192號訴願決定書理由欄記載：「本件訴願
        人占用坐落於霧峰鄉○○段北溝小段一０一之二八地號
        省有土地，業經台中縣政府分別於六十七年一月十七日
        六七府建水字第一七一九二七號、七十一年六月七日七
        一府建水字第六二五六七號函訴願人等停止使用及撤銷
        許可在案。且該地於六十九年二月二十五日登記為台灣
        省所有，並依臺灣省省有財產管理規則第九條規定辦理
        登記為省有土地，所有權人為臺灣省，管理機關為臺灣
        省政府水利處（八十八年七月一日改隸經濟部）。台灣
        省中區水資源局乃依該處八十七年五月二十日八七水政
        字第Ｚ○○○○○○○○○號函示，有關請督促該土地
        目前占用人完成地上物拆遷工作，以八十八年五月四日
        八八中水行字第七七０八號函，通知催告訴願人占用前
        述土地，妨礙該局對該土地所有權之行使，於文到二個
        月內無條件恢復原狀，期限屆滿，即僱工施設圍籬，如
        有異議將依法訴訟收回。核該函係其與訴願人間因私法
        關係所為之意思表示，並非基於公法權力服從關係之處
        分，不具有行政處分之性質。」等語觀之，被告乙○○
        等二人顯然自始即無可據以主張占用使用系爭土地之行
        政處分存在。
    (三)原告於台灣高等法院台中分院85年度重上字第99號民事
        判決請求被告丁○○返還之土地為重測前霧峰鄉○○段
        北溝小段104-42地號土地，此有該民事判決在卷可稽。
        而本件原告請求被告丁○○返還之土地為重測前霧峰段
        北溝小段101-46地號土地及101-55地號土地。二者請求
        返還之土地既不相同，該前後二訴之訴訟標的即屬不同
        ，原告提起本件訴訟，自非重複起訴。從而被告丁○○
        抗辯本件違反民事訴訟法第二百四十九條第一項第七款
        重複起訴禁止之規定云云，自非可採。又前開民事判決
        認為被告丁○○得據以向原告主張占有權源之台中縣政
        府所為「准許繼續使用」之行政處分，並非不得依法變
        更、撤銷或廢止；且前台灣省政府水利處已概括承受台
        中縣政府67年8月7日以六七府建水字第99927號函依據
        前台灣省水利局67年7月17日六七水政字第28817號函表
        示同意「暫准繼續使用」之處分，自得依法撤銷之，業
        據最高行政法院91年度判字第1350號判決闡述明確。而
        原告之前身台灣省政府水利處亦於87年5月20日以八七
        水政字第Ｚ○○○○○○○○○號函撤銷原台灣省水利局67年7月
        17日水政字第28817號函之同意暫准繼續使用之處分，
        故被告丁○○引述前開台灣高等法院台中分院85年度重
        上字第99號民事判決之理由為抗辯，即無可採。另按河
        川區域之使用行為，如因河川管理治理工程設施、公共
        灌溉設施、政府用地、開發新生地或其他管理上之必要
        ，應撤銷許可。河川公地經行政院核定為省有後，不得
        辦理新案許可使用，已依本規則許可使用有案者，得繼
        續使用至公告劃出河川區域時為止。河川公地劃出河川
        區域者，亦應撤銷許可使用，88年11月9日廢止前之台
        灣省河川管理規則第三十四條第二項及第三十四條之一
        分別定有明文。被告丁○○等三人雖辯稱台灣省河川管
        理規則第三十四條之一於八十八年六月始公布實施，而
        經濟部水利處早於六十七年間已暫准繼續使用系爭土地
        ，其竟以系爭土地非屬河川公地，並經登記為台灣省所
        有為由，逕以後命令將系爭土地之使用許可撤銷，原告
        顯然違反法律不溯及既往原則。惟前述暫准繼續使用系
        爭土地之行政處分，並非許可被告丁○○等三人永久使
        用，系爭土地既已完成土地總登記，其屬河川公地並劃
        出河川區域，揆諸前揭說明，管理機關自得依據台灣省
        河川管理規則，為撤銷許可使用之行政處分，此與法律
        不溯及既往原則尚屬有間。
    (四)被告等人既非依公法上行政機關准許使用之行政處分而
        占有使用系爭土地，其等與原告間亦未訂立有土地租賃
        或使用借貸之私法契約，則被告等人係屬無權占有，誠
        無疑義。從而被告乙○○等二人主張原告如要收回土地
        ，應補償其土地開墾費用12,000,000云云，即無可採。
        至於被告丁○○等三人主張原告撤銷系爭土地之使用許
        可，其得依大法官會議釋字第525號解釋主張信賴利益
        之損害部分，核其性質，係屬基於公法關係所生之請求
        權，被告丁○○等三人應循行政訟爭程序謀求解決，非
        審理私權之本院所得審認。故其等以之為抵銷債權請求
        本院審理判決，於法尚有未合。
    (五)按所有人對於無權占有其所有物者，得請求返還之，對
        於妨害其所有權者，得請求除去之，民法第七百六十七
        條前段及中段定有明文。被告丁○○等三人無權占有89
        5地號土地內如附圖Ａ區所示9833.17平方公尺及915地
        號土地內如附圖Ｂ區所示3091.10平方公尺：被告乙○○等二人無權占有915地號土地內如附圖Ｃ區所示9875.
        61平方公尺，已如前述，則原告基於所有物返還請求權
        之法律關係，請求被告丁○○等三人應將895地號土地
        內如附圖Ａ區所示9833.17平方公尺及915地號土地內如
        附圖Ｂ區所示3091.10平方公尺之鐵皮屋等地上物拆除
        ，並將土地返還原告；被告乙○○等二人應將915地號
        土地內如附圖Ｃ區所示9875.61平方公尺之涵洞等地上
        物拆除，並將土地返還原告，為有理由，應予准許。
  二、原告主張以前開土地的當期申報地價年息百分之五計算不
      當得利有無理由？
      按無權占有他人土地，可能獲得相當於租金之利益，為社
      會通常之通念（最高法院61年台上字第1695號判例參照）
      。被告等人無權占用原告土地設置地上物，其於占用期間
      即享有相當於租金之利益，而原告則受有無法利用土地之
      損害，故原告依不當得利之法律關係，請求被告等人返還
      訴狀送達被告（即94年5月30日）前五年所受相當於租金
      之利益，及自訴狀送達之日起至返還土地之日止按年給付
      相當於租金之利益，核屬正當。本院審酌系爭土地並非位
      在城市地方，其地目為「原」，使用分區為一般農業區，
      使用地類別為農牧用地，故其租金計算，應比照耕地租金
      較屬適宜。而土地法第一百十條第一項前段規定「地租不
      超過地價百分之八」，第二項前段規定「前項地價指法定
      地價」，而法定地價，於公有土地，即指公告地價，且公
      有土地以公告地價為申報地價（平均地權條例施行細則第
      二十一條前段參照），故被告等人所受相當於租金之利益
      ，即以不超過每年土地申報地價年息百分之八為限。而89
      5、915地號土地93年1月期之申報地價均為每平方公尺730
      元，此有土地登記謄本在卷可查。茲斟酌系爭土地位處偏
      遠，週遭無任何商業活動，及被告等人利用該土地設置工
      作物、經營砂石場及堆置雜物等情事，認為以申報地價年
      息百分之五計算相當租金之不當得利為適當。準此計算結
      果，被告丁○○等三人無權占用895地號土地9833.17平方
      公尺及915地號土地3091.10平方公尺，合計12924.27平方
      公尺，申報地價每平方公尺730元，依申報地價年息百分
      之五計算，其占用五年之相當於租金之不當得利共2,359,
      678元（730×12924.27×5%×5=2,359,679，元以下四捨
      五入）。被告乙○○等二人無權占用915地號土地9875.61
      平方公尺，申報地價每平方公尺730元，依申報地價年息
      百分之五計算，其占用五年之相當租金之不當得利共1,80
      2,299元（730×9875.61×5%×5=1,802,299元，以下四捨
      五入）。從而原告請求被告丁○○等三人給付原告1,802,
      299元，及自94年5月30日起至清償日止按週年利率百分之
      五計算之遲延利息；被告乙○○等二人給付原告1,802,29
      9元，及自94年5月30日起至清償日止按週年利率百分之五
      計算之遲延利息；及被告等人應自93年5月30日起至返還
      土地之日止，每年給付原告按占用面積以該土地當期申報
      地價年息百分之五計算之金額，為有理由，應予准許。
  三、原告與被告丁○○等三人各自陳明願供擔保聲請宣告假執
      行及免為假執行，經核均與法律規定相符，爰分別酌定相
      當擔保金額准許之。
伍、訴訟費用負擔、宣告假執行及免為假執行之依據：民事訴訟
    法第七十八條、第八十五條第一項但書、第三百九十條第二
    項、第三百九十二條第二項。
中　　華　　民　　國　　94　　年　　10　　月　　5 　　日
                  民事第一庭    法  官  游文科
正本係照原本作成。
如對本判決上訴，須於判決送達後20日內向本院提出上訴狀。
中　　華　　民　　國　　94　　年　　10　　月　　 5　　日
                                書記官
